台灣高等法院民事判決　九十年度上易字第五二五號
　　　上　訴　人　　乙○○
　　　　　　　　　　甲○○
右當事人間損害賠償事件，兩造對於中華民國九十年七月四日臺灣新竹地方法院九十
年度訴字第三六七號第一審判決各自提起上訴，本院判決如左：
    主    文
兩造上訴均駁回。
第二審訴訟費用由兩造各自負擔。
    事    實
甲、上訴人乙○○方面：
一、聲明：
  (一)原判決不利於上訴人部分廢棄。
  (二)右廢棄部分，被上訴人在第一審之訴及其假執行之聲請均駁回。
  (三)對造之上訴駁回。
二、陳述：除與原判決記載相同，茲引用之外，補稱略以：
  (一)上訴人係因被上訴人之夫陳安文隱瞞其有婚姻關係情況之下，抱著與其結婚生子
    組織家庭之情況下，始與其發生性關係，否則其既非貌比潘安，亦非經濟富裕（
    酥攤販），尤不曾餽贈分文錢財或生活安身費用予上訴人，上訴人並無絲毫
    理由與其發生性關係並生育子女之獨力扶養情由。
  (二)至於民國（下同）八十九年五、六月間上訴人仍有與陳安文發生性關係，係因在
    八十九年四月間某日，陳安文與被上訴人突然到上訴人店中，告知其有配偶且要
    求上訴人收店待產之時，被上訴人在旁而未置異見之默許情況下，上訴人不便拒
    絕陳安文要求性行為才再發生，上訴人實無損害被上訴人權益之故意過失。
  (三)有關非財產之損害賠償，其請求金額，應衡量兩造之社會經濟地位、身份、資歷
    及其他各種情形決定之，經查被上訴人僅為高職畢業程度教育，屬普通商行負責
    人，營業項目又為家庭什貨日用品之零售買賣業，資本額僅為二萬元，平均每月
    營業額尚未扣成本僅為七萬六千三百元，其夫陳安文於本事件發生更應負絕大部
    分責任，而上訴人僅受國中畢業教育，兩造並無任何特殊之社會經濟地位、身分
    、資歷及其他情事，且上訴人所生子女賴奕蕙更罹先天性心臟病，終其一生皆須
    上訴人用全部之精力時間予以照顧，致上訴人已無力從事經濟工作，情況至為窘
    迫堪憐，故本事件真正受害者實乃上訴人，原審認定被上訴人請求非財產性賠償
    以新台幣（下同）三十萬元為適當，亦顯屬過高。
  (四)被上訴人未再具體舉證原判決認定金額有如何偏低不當之處，且無視於上訴人係
    受到陳安文將與上訴人結婚為辭所騙，致發生男女關係並懷胎生女，被上訴人猶
    執陳詞謂其精神如何受損嚴重，要求上訴人再給付三十萬元，自無理由。
乙、上訴人甲○○方面：
一、聲明：
  (一)原判決關於駁回上訴人後開第二項之訴部分廢棄。
  (二)被上訴人應再給付上訴人三十萬元，及自九十年四月十八日起至清償日止，按週
    年利率百分之五計算之利息。
  (三)對造之上訴駁回。
二、陳述：除與原判決記載相同，茲引用之外，補稱略以：
  (一)上訴人之學歷為高工畢業，自營食品商行，年收入百萬元以上，原審認定上訴人
    之學歷與被上訴人同樣為國中畢業，顯有未當。
  (二)上訴人原本有一圓滿之家庭，今因被上訴人破壞介入，致上訴人之夫已與上訴人
    心生介蒂，感情亦有重大變化，使上訴人精神迄今仍陷入痛苦中，而無法獲得撫
    平，產生不明胸痛及情緒低落、失眠、焦慮不安等情形不斷，身心均甚為痛苦，
    上訴人精神上之痛苦，顯非止於三十萬元而已。
  (三)被上訴人原自營服飾店，經濟狀況不錯，其將服飾店關閉，另謀他業，經濟狀況
    仍屬不錯，是原審認其無業，在家照顧小孩，並非正確，且先天性心臟病亦非為
    精神慰撫金審查之項目，原審併為審酌，顯屬不當。
    理    由
一、甲○○主張：乙○○明知伊之夫陳安文係有配偶之人，竟自八十八年九月起，至
    八十九年八月間止，連續在新竹市真善美汽車旅館等地，與陳安文相姦並懷孕生
    子，經原法院以九十年度易字第二八五號刑事判決判處有期徒刑三月確定在案，
    爰依據侵權行為之規定，訴請乙○○賠償伊一百萬元，及自起訴狀繕本送達翌日
    起至清償日止，按年息百分之五計算之利息（原審判命乙○○給付三十萬元本息
    ，並駁回甲○○其餘之訴，甲○○上訴僅請求乙○○應再給付三十萬元本息，另
    乙○○亦對其敗訴部分，提起上訴，故其餘四十萬元本息部分，已告確定）。
二、乙○○固承認自八十八年九月間起至八十九年五、六月間止，與甲○○之夫陳安
    文發生性關係，惟以：陳安文並未告知已有配偶，伊原以為能與陳安文共組家庭
    ，直至八十九年四月間某日，經陳安文與甲○○告知，並要求結束所營服飾店，
    伊始知悉陳安文係有配偶之人，至伊於同年五、六月間仍與陳安文發生性行為，
    係基於甲○○之默許所為，從而並無妨害甲○○家庭之故意過失可言，又兩造均
    無特殊之經濟地位及身分、學歷，而伊與陳安文所生之女年甫周歲，且罹患先天
    性心臟病，致伊無法就業賦閒在家，甲○○訴請賠償金額顯係過高等語，資為抗
    辯。
三、甲○○主張：乙○○自八十八年九月間起至八十九年五、六月間止，曾與伊之夫
    陳安文發生性行為並育有一女之事實，為乙○○所不爭執，應堪信為真實。
四、甲○○又主張：乙○○於八十九年五、六月之後至同年八月間，仍與陳安文發生
    性行為。然此為乙○○所否認，並抗辯：伊原不知道陳安文已有配偶，直至八十
    九年四月間，始知悉陳安文係有配偶之人，至伊於同年五、六月間仍與陳安文發
    生性行為，係基於甲○○之默許所為等語。經查：
  (一)證人陳安文於刑事案件檢察官偵訊時證稱：「自八十八年九月間起至八十九年八
    月間止，曾多次與乙○○發生性關係，有時是在乙○○家中，有時是在汽車旅館
    」、「在與乙○○交往之初，即告知乙○○我已有配偶及子女之事」、「我與甲
    ○○共同經營鹽酥雞店，甲○○每日早上十點會來店裡幫忙，至下午一、二點再
    回去，小孩在假日也會來店裡，而乙○○所經營之服飾店在鹽酥雞店之斜對面」
    （見臺灣新竹地方法院檢察署八十九年度偵字第六三三一號卷第九頁背面、第十
    、一四頁、一八頁背面）等語甚明，且乙○○於刑事案件審理時亦自承其所經營
    之服飾店係位於新竹市○○路一六九號，陳安文在斜對面即同路一七二號販賣鹽
    酥雞，二人因此而結識等情（見原法院九十年度易字第二八五號卷第一四頁），
    以兩造所經營店面相距咫尺，乙○○輕易可見甲○○店內情形，豈有不知陳安文
    係已婚之人之理？是以證人陳安文所言應堪採信。
  (二)乙○○雖稱：伊於同年五、六月間仍與陳安文發生性行為，係基於甲○○之默許
    所為，惟並未舉證以實其說，且其於刑事案件審理時亦從未做此辯解，而係陳稱
    ：八十九年五、六月的時候，陳安文來我家發生性行為，他是小孩的爸爸我沒有
    辦法推辭（見原法院九十年度易字第二八五號卷第三○頁），乙○○前開抗辯，
    顯然悖於常情，不足採信。
  (三)證人即乙○○友人許美珍於刑事案件偵查中雖證稱：八十九年三、四月間，乙○
    ○打電話叫她去店裡買衣服，當時陳安文與甲○○已在店裡，她聽到他們三人在
    講孩子和把店收起來的事，雙方有爭執，她和乙○○當天才知道陳安文有老婆等
    語（見同前偵查卷第一八頁）。然查，乙○○在八十九年三、四月間以前，即與
    陳安文來往，並發生性行為，已詳如前述，許美珍並無從知悉乙○○在與陳安文
    交往之初主觀上是否知道陳安文係有配偶之人，且與有配偶之人交往為不名譽之
    事，通姦之人衡諸常情當會向他人隱藏自己係與有配偶之人交往之事實，因此乙
    ○○在向許美珍提及與陳安文交往情形時，自有可能隱藏陳安文已婚之身分，從
    而許美珍於偵查中之證詞亦無法作為有利於乙○○之認定。
  (四)乙○○因自八十八年九月間起至八十九年八月間止，與陳安文通姦，經原法院判
    處有期徒刑三月確定在案，亦經本院及原審調閱原法院八十九年度易字第二八五
    號刑事案件全卷卷宗，查明屬實，甲○○主張：乙○○明知伊之夫陳安文係有配
    偶之人，仍自八十八年九月起，至八十九年八月間止，與陳安文相姦堪信為真實
    。乙○○前開抗辯，自不足採。
五、按因故意或過失，不法侵害他人之權利者，負損害賠償責任；故意以背於善良風
    俗之方法，加損害於他人者亦同；不法侵害他人之身體、健康、名譽、自由、信
    用、隱私、貞操，或不法侵害其他人格法益而情節重大者，被害人雖非財產上之
    損害，亦得請求賠償相當之金額；其名譽被侵害者，並得請求回復名譽之適當處
    分；前二項規定，於不法侵害他人基於父、母、子、女或配偶關係之身分法益而
    情節重大者，準用之；民法第一百八十四條第一項、第一百九十五條第一項、第
    三項分別定有明文。又修正之民法第一百九十五條之規定，於民法債編修正施行
    前，不法侵害他人信用、隱私、貞操，或不法侵害其他人格法益或基於父、母、
    子、女配偶關係之身分法益而情節重大者，亦適用之，民法債編施行法第九條規
    定甚明。而婚姻關係以夫妻共同生活為目的，夫妻間應彼此尊重，互守忠實義務
    ，保持其共同生活之圓滿、安全及幸福，此種關係具有人格之性質，對配偶雙方
    均具有重大利益，與有配偶之人通姦，乃干擾或妨害他人夫妻維持婚姻共同生活
    圓滿、安全及幸福之權利（最高法院五十五年台上字第二○五三號判例參照）。
    乙○○於甲○○與陳安文婚姻存續期間內與陳安文通姦並育有一女，自屬對於甲
    ○○基於配偶關係所生身分法益之不法侵害，破壞甲○○之婚姻生活，情節重大
    ，從而，甲○○本於上述規定，請求乙○○賠償非財產上損害，洵屬正當。又甲
    ○○學歷為忠信高工畢業（原判決亦作此認定，甲○○上訴意旨謂原判決將學歷
    認定為中學，尚有誤會），自有房屋二棟，現為九冠商行（資本額為二萬元）之
    負責人，九冠商行在八十九年十月至十二月間銷售額為二十二萬八千九百元；乙
    ○○學歷為國中畢業，原係經營服飾店，目前無業，在家照顧小孩，其女賴奕蕙
    尚未滿一歲，患有先天性心臟病之事實，為兩造所不爭執，並有兩造所提營利事
    業登記證、營業稅稅額核定繳款書、東元醫院檢驗申請單等件為證，又甲○○與
    其夫陳安文共育有三名子女，長女已滿二十歲，而乙○○之婚姻狀況為離婚等情
    ，亦有法務部戶役政連結作業系統查詢資料附卷可資參照，本院審酌上情及兩造
    之學歷、社會地位均為中等、乙○○經濟狀況不佳，及甲○○精神上所受之痛苦
    等一切情狀，認甲○○請求乙○○給付慰撫金一百萬元，核屬過高，應以三十萬
    元為相當。甲○○逾此數額之請求，為無理由。至甲○○雖主張：先天性心臟病
    非為精神慰撫金審查之項目，原審併為審酌，顯屬不當等語。惟查，先天性心臟
    病亟需人照顧，且所費醫藥費亦不貲，自會影響家庭生活及經濟狀況，以此作為
    乙○○經濟狀況之參考，於甲○○請求精神慰撫金時，併為審酌，核無不當，甲
    ○○此部分之主張，委無足採。
六、綜上所述，甲○○主張：乙○○明知伊之夫陳安文係有配偶之人，仍自八十八年
    九月起，至八十九年八月間止，與陳安文相姦，為可採。乙○○之抗辯，均不足
    採信。從而，甲○○本於民法第一百八十四條、第一百九十五條之規定，請求乙
    ○○給付三十萬元，及自起訴狀繕本達翌日（即九十年四月十八日）起至清償日
    止，按週年利率百分之五計算之法定遲延利息，為有理由，應予准許。甲○○逾
    此數額之請求，則為無理由，應予駁回。原審判命乙○○給付三十萬元本息，並
    依兩造之聲請以供擔保為條件，為假執行或免為假執行之宣告，經核並無違誤。
    兩造各就其敗訴部分上訴，指摘原判決不當，求予廢棄改判，為無理由，應駁回
    其上訴。
據上論結，本件兩造之上訴，均為無理由，爰判決如主文。
中　　　華　　　民　　　國　　九十一　　　年　　一　　月　　  八   　　日
                                民事第十庭
                            　　　　審判長法  官　劉　勝  吉
                            　　　　　　　法  官　楊  豐  卿
                            　　　　　　　法  官　黃  騰  耀
右正本係照原本作成。
不得上訴。
中　　　華　　　民　　　國　　九十一　　　年　　一　　月　　  九   　　日
                                          書記官　楊  麗  雪
